【裁判字號】    90,訴,194
【裁判日期】    920708
【裁判案由】    偽造文書等
【裁判全文】
臺灣臺北地方法院刑事判決                        九十年度訴字第一九四號
    公  訴  人  臺灣臺北地方法院檢察署檢察官
    被      告  午○○
    選任辯護人  余鐘柳律師
右列被告因偽造文書等案件，經檢察官提起公訴（八十九年度偵字第一四八一三號）
，本院判決如左：
    主  文
午○○無罪。
    理  由
一、公訴意旨略以：午○○與乙○○、甲○○、丙○○、庚○○、酉○○（以上五人
    均已提起公訴，現由本院以八十九年訴字第三八六號審理中）共同意圖為自己不
    法之所有，基於概括犯意之聯絡，分別由午○○及乙○○、甲○○、丙○○擔任
    會首，於附表一所示之時間、地點，召集民間互助會。午○○並以附表二等名義
    ，及違背同事巳○○交付身分證申請瑞安街電話之義務，冒用巳○○名義，向電
    信局申請信義路0000000000號電話後，再虛構林芳如名義，加入乙○○所召之丙會，並以該0000000000號電話為該林芳如聯絡電話，致生
    損害於巳○○。乙○○、甲○○、丙○○亦以許智豪、蘇玫尹、蘇文博、張家愷
    、王端、張庭瑜、蔡百蒼等人之名義，相互參加前開民間互助會（參加會別詳如
    附表三），復與午○○共同虛構會員楊西紅、周思甜、鄭汲宜、廖娙妘、林芳如
    等人名單，招攬子○○、丑○○、卯○○、壬○○、寅○○、癸○○、辰○○、
    林秀勤、林惠華、楊正吉等人加入前開互助會（或承受會員資格），子○○等人
    不疑有他，加入互助會，並按期交付每月新台幣（下同）三萬元之會金。午○○
    、乙○○、甲○○、丙○○等人，為取信子○○等互助會員，除以午○○、乙○○、甲○○、丙○○名義標得會金外，並偽造會員之標單參與投標，利用會員間
    非熟識之機會佯稱其他會員得標，或偽稱由廖娙妘等虛構會員得標，以此為詐術
    ，連續多次詐取互助會款。午○○、乙○○、甲○○、丙○○等，復共同違背渠
    之會員委託會首收取會款之任務，互相抵扣所欠之會款債務，造成不知情互助會
    會員之損失（倒會詐得金額參附表四）。嗣於八十七年七月間，子○○等人發覺
    有異，午○○、乙○○、甲○○、丙○○等人隨即陸續宣布倒會，避不見面，子
    ○○等人始知受騙。案經被害人子○○、丑○○、卯○○、壬○○、寅○○、癸○○、辰○○、林秀勤等人訴請偵辦。被告涉有刑法第三百四十二條、第三百三
    十九條第一項、第二百十六條、第二百二十條、第二百十條之罪等語。
二、公訴人以被告犯有右揭犯行，係以
  (一)右開事實，業據告訴人子○○、丑○○、卯○○、壬○○、寅○○、癸○○、辰
    ○○、林秀勤等人指述歷歷，並有前開互助會單、證明書、被告人倒會金額計算
    表、各該會明細表、得標會員名單明細、會首互參加會明細表等在卷可稽。被告
    雖稱係會員協議停會，然該癸會互助會員達五十一名，被告所提之停會協議書僅
    寥寮數人簽名，其中尚包括甲○○、酉○○共謀倒會者及其親屬蘇枚尹、蘇枚芳
    等簽名在內，又該會各會員間債權債務關係未能結清，何能以會首與部分會員之
    利益交換，即行停會而損害其他會員，所辯係會員協議停會云云，委無足採。
  (二)被告午○○所召之互助會與乙○○、甲○○、丙○○所召之各互助會，有相當多
    之會員名稱（包含虛構會員）相同（詳卷附各互助會員名單），被告午○○與乙○○、甲○○、丙○○於偵訊時均無法說明各會員之確實身分及連絡方式，此與
    一般民間互助會，會首與會員熟識並具有信賴之情形，顯然不符（八十九年他字
    第二三五一號卷、八十九年偵字第一四八一三號卷、八十八年偵字第一三一五一
    號卷宗影本均參照）。其提供之會員電話，經查詢結果，僅部分會員身分屬實，
    餘多為被告等人之電話，或為空號，或查無該會員，無法確認是否確有其人，有
    原檢察官經由法務部網路戶政查詢系統，就前開會員名單抽樣查詢個人基本資料
    之結果表可參（參八十八年偵字第一三一五一號全案卷宗影本）。
  (三)被告午○○所召之癸會第十二會會員與乙○○所召之丙會第二十六會會員均為廖
    娙妘。而證人丙○○已明確供稱：「廖娙妘是林明慧的朋友，廖沒有跟會，我仍
    擅自用她的名義跟會，沒有經過廖女的同意，我無法提供她的連絡方式」等語（
    卷附八十八年偵緝字第一一九四號卷八十八年十一月十六日偵查筆錄影本）。又
    乙○○所召之丙會第三十三會員林芳如（該虛構會員乃八十六年五月四日、八十
    七年四月五日得標），連絡電話為0000000000號，經向電話局查詢裝
    機地點，現為巳○○，而該巳○○明確證稱：「我沒有使用該電話，我持身分證
    正本委託午○○辦理電話申請，但她盜用我的身分證，偽造我的名義，向電信局
    申請電話。後來於八十八年十月再申請的時候，電信局告訴我說有欠繳電話費，
    我才發現她偽造我的名義申請0000000000號電話，後來我申請移機至
    基隆路現在的住處。當初我與午○○是同公司的人，我請她申請電話是在瑞安街
    。但現在電信局的帳單，卻是在信義路。電信局通知我欠錢，我不曉得這電話為
    何用我名字申請，且沒在瑞安街，午○○可能在申請電話時，多申請一支在信義
    路，這支沒經過我同意，我當時請她去申請是在瑞安街，並沒信義路這支電話，
    我公司在八十四年十月結束，我在八十五年二月份撤銷全部瑞安街的電話。
    我不認識林芳如，也沒參加乙○○所召集之互助會。我沒有叫午○○去標會」（
    卷附八十九年訴字第三八六號卷八十九年九月五日審判筆錄影本、八十九年偵字
    第一四八一三號卷八十九年十一月十四日偵查筆錄）。顯然乙○○會單內該虛構
    會員員林芳如及連絡電話，均係由被告午○○所提供，相互間有共謀虛構會員情
    事。
  (四)又證人丙○○、乙○○及被告午○○均明確證述渠等各會有互抵會款情形「八十
    九年十一月十四日偵查筆錄、八十九年八月十一日被告答辯狀」，被告並稱其與
    乙○○、甲○○、丙○○均互相引介各自友人參加對方發起之互助會云云，再乙○○、甲○○、丙○○各該互助會與被告午○○互助會倒會時間相近，前後相繼
    倒會，謂渠等無相互惡意虛構會員、冒標會款倒會之犯罪意思連絡，孰人能信。
  (五)況被告午○○提供給被害人有關所召之癸會會員名單，互不相同。連已得標之會
    員名單亦加塗改，無法明確告知各會員何人何時何標金得標，與乙○○、甲○○
    、丙○○召之各互助會，並無二致，犯罪手法相同（卷附互助會名單、告訴狀及
    偵查筆錄均參照），又各會會單中被告午○○以本名、冒名、虛構名義加入之該
    會之會數（詳附表二），與乙○○、甲○○、丙○○、酉○○、庚○○、蘇玫尹
    （甲○○、酉○○之女）等加入各該互助會之會數甚多（詳附表三），且均已按
    參加會數標得會金等情，業為其等自承不諱（偵查筆錄均參照），衡諸其等分別
    召集數個互助會，再相互參加或以人頭（子女、親友）及虛構會員多人名義加入
    合會，且身為會首，竟先違反互助會過半會才可再標第二會之約定，分別按參加
    之會數（含本人、人頭會員與虛構會員）如數標得，取得會金後，再依續倒會。
    其等共召集十會，相互參加及利用人頭參加之會數多達六十會以上（參附表二，
    不含虛構會員者）。茍無事先共謀，如何均得在倒會前得標取得會金，又何能不
    繳死會款而互抵？乙○○、甲○○、丙○○、酉○○、庚○○等共同詐欺、偽造
    文書犯行，亦經檢察官調查屬實提起公訴，復有卷附八十八年偵字第一三一五一
    號、八十八年偵緝字第一一九四號、八十八年偵字第二五三三０號起訴書可考。
    被告所辯各節，無非事後卸責之詞，不足為信，事證明確等語為其論據。
三、訊據被告否認右揭犯行，辯稱：
  (一)被告與乙○○、甲○○、丙○○三姊妹為鄰居，自民國八十四年三月起即陸續參
    與甲○○所組之互助會，參與互助會當時，由於被告克勤克儉，頗有積蓄，於八
    十五年一月間，受巳○○之唆使，曾擔任金主，經營股票「空中交易」（詳被證
    一），由此可見，被告參與乙○○等人之互助會時，每月繳交高額會款，並無問
    題。且另查被告所參與之互助會，截至八十七年十二月廿日丙○○最後一會倒時
    止，被告均按時繳交互助會會款，從無積欠，現公訴人以被告每月需繳交高額互
    助會款，即質疑被告有詐欺犯意，實值商榷。
  (二)被告於八十六年六月二十日起所籌組之五十一會之互助會（即癸會），自起會起
    ，至八十八年元月二十八日止，共開標二十二次，被告均如期給付會款予得標會
    員，嗣因乙○○、甲○○、丙○○三姊妹陸續倒會，引起會員恐慌，加上標金越
    標越大，為此被告才主動提議停標，於停標時被告便和二十八位活會會員協商，
    由被告收取死會款，再按月攤給活會會員，迄今為此，被告所籌組之互助會活會
    會員，從無人與被告發生糾葛，現公訴人竟以「被告無法明確告知各會員何人、
    何時、何標金得標，與乙○○等三姊妹犯罪手法相同」為由，而將被告提起公訴
    ，實令人啼笑皆非（按告訴人九人中，除卯○○、壬○○、辛○○○三人參加被
    告所籌組之癸會互助會，且均為死會外，其餘六人均為乙○○等三姊姝之互助會
    會員，被告全不認識）。
  (三)被告參與乙○○所籌組之互助會，在渠等倒會之前，被告均按月繳交互助會會款
    ，於渠等倒會後之會款，扣除渠等三人參與癸會之互助會應繳之會款後，被告尚
    需繳交二百餘萬元之互助會款，其中應支付予乙○○之互助會款一百十一萬元，
    應給付予甲○○之七十二萬元，均已支付完畢，至於應支付予丙○○之六十九萬
    元，因楊正吉、林志華向台灣板橋地方法院提起詐欺告訴，經由丙○○之同意，
    由被告負責清償，由此可見，被告所參與之乙○○等三人之互助會，被告均一一
    清償，則又何來與乙○○等三人共謀詐欺之有？
  (四)被告之本名午○○，由於筆劃不祥，自小以「應君萍」參差使用，此為莊敬路附
    近鄰居眾所週知，亦為會首等人所明知，而丁○○為被告之大嫂，未○○、申○○為被告姊姊，己○○、謝菁菁為被告多年好友，戊○○為被告前男友，所有之
    互助會均係渠等自行加入（有關此點除戊○○感情交惡，多年來未聯絡外，其餘
    五人均可到庭結證），現公訴人就此全未加以調查，即率爾認定被告冒名入會，
    實值商榷。
  (五)告訴人辛○○○為癸會之死會會員，渠與被告簽立和解書，同意按月給付三萬三
    千二百四十二元會款予被告，嗣被告將上開債權讓與林惠華等人後，辛○○○認
    為「林碧遐」之死會不應由渠支付而生糾葛，查辛○○○為債務人，不繳交死會
    會款，已有可議，卻具狀告訴，公訴人不察率列為受害人，實令人啼笑皆非。另
    查告訴人卯○○與壬○○亦為癸會之死會會員，二人為分攤死會會款問題產生爭
    議，而不願繳交互會會款，被告無奈，只好提起給付會款訴訟（詳被證八），該
    案並獲勝訴判決確定，依法被告為被害人，現反遭渠等二人提起刑事告訴，實令
    被告百思不解。
  (六)又丙會會員林芳如之電話，係會首乙○○於被訴詐欺案件開庭時，法院要求渠提
    供死會會員電話渠便提供「00－00000000」號電話予法院，惟經調查
    結果，此電話為巳○○所有，而巳○○出庭結證時供稱該電話，係被告盜名申請
    ，因而公訴人便執此認為被告冒名參與丙會。惟查，會首乙○○於歷次偵審中，
    均一再表示，被告並未參與丙會，由此可見，乙○○所呈報林芳如之電話顯為錯
    誤。另查被告與巳○○二人於八十五年一月起至同年九月間止，經營股票「空中
    交易」時，即共同聲請數支電話使用，此有巳○○於八十六年十二月二十七日所
    呈之「補送狀」可資佐證（詳被證九），按被告和巳○○共同經營空中交易時，
    以巳○○名義和被告名義共同聲請多支電話，其中0000000號電話為當時
    被告與巳○○共同申請始用之電話，此由九十年三月十二日刑事辯護意旨狀被證
    九盧文光於八十六年易字第七三九九號賭博案件，巳○○所親撰之補送狀即列有
    0000000電話可知佐證。上開0000000電話，後來移機至永和時改
    為00000000，不久再移機至信義路四段時再改號為00000000號
    。嗣因經營不善二人交惡，水火不容，故巳○○於偵查中所供：「我沒有使用該
    電話，我持身分證正本託午○○辦理電話申請，但她盜用我的身分證，偽造我的
    名義，向電信局申請電話」，顯係蓄意誣陷。被告為讓法院了解始末，曾於九十
    年三月十二日辯護意旨狀第柒點中就上情提出說明，且於庭訊時，口頭再提出說
    明後，並請法院提示被證九之補送狀供巳○○閱覽，巳○○閱後之臉色大變，並
    支唔其詞，此除為法院所目睹外，亦有訊問筆錄可供佐證（詳本院卷九十年三月
    二十七日訊問筆錄第十三頁起），且乙○○亦一再供稱被告並未參與丙會，因而
    丙會會單上之林芳如係乙○○所招募之會員，與被告無關，況被告所組之癸會，
    除死會之辛○○○、卯○○、壬○○外，並無任何人出面主張被告有冒名標會情
    事，被告確係含冤涉案，實無庸贅言等語。
四、經查起訴書所指之各互助會中，除癸會確為被告所召集外，其餘均非被告所召集
    ，被告縱有參加其他互助會為會員，惟其並未與其他互助會會首乙○○、甲○○
    、丙○○、庚○○、酉○○有何共同犯意之聯絡一節，除據台灣高等法院九十年
    度上訴字第一八七一號判決認定明確外，並據證人乙○○、甲○○、丙○○、酉
    ○○等人到庭結證屬實，依卷附上開判決書長達一百四十七頁之內容，除詳述甲
    、乙、丙、丁、戊、己、庚、辛、壬各互助會之互助會員是否虛構外，並認定被
    告僅為參加上開互助會之會員，並未認定被告有與甲○○等會首共犯。且依公訴
    人所指被告有與甲○○等人互為會首，會員；癸會互助會停會協議書僅少數人簽
    名，與各會員間之權利義務未能結清，何能與以會首與部分會員之利益交換，即
    行停會而損害其他會員；被告無法說明各會員之確實身分及連絡方式，而一般民
    間互助會之會首與會員熟識並信賴之情形不合；丙會會首乙○○虛構會員林芳如
    及連絡電話均由午○○提供，二人相互間有共謀虛構會員情事；被告與其餘會首
    甲○○等人之互助會倒會時間相近，且被告提供給癸會各互助會員之會單互不相
    同，得標會員亦有塗改，無法告知各會員何人何時何標金得標，與甲○○等人所
    召之互助會並無二玫，犯罪手法相同；被告身為會首，竟先違反互助會過半會才
    可再標第二會之約定，分別按參加之會數得標，取得會金後再依序倒會，苟無事
    先共謀，如何均能在倒會前標得會金，並不繳死會款而互抵等論據，其前提均建
    立在被告與乙○○等人有共同犯意之連絡上而生之懷疑，除無確切之直接證據足
    以證之外，其餘如互為會首、會員、更改會員、停會、互抵死會、活會款等處理
    方式本非法所禁，且為會首之權利，並為民間互助會常見之情形，本不足以論據
    被告有何犯行，公訴人據以論證被告因此而有與乙○○等人共犯，容有誤會。況
    被告所召集之癸會，告訴人中卯○○、壬○○、辛○○○均為癸會死會會員，尚
    欠被告會款，業據被告提出和解書，判決書等為證，其等提起本件告訴，是否別
    有用心，實非無疑，其餘告訴人均與癸會無關，被告既非癸會以外之互助會會首
    ，其與癸會以外之會員不熟，或不識，合乎情理，何足怪也。癸會之互助會員丁○○為被告之大嫂，未○○、申○○為被告之姊、己○○、謝菁菁為被告多年好
    友，戊○○為被告之前男友，除據被告陳明外，公訴人所指被告以本名、冒名、
    虛構名義加入癸會之未○○、申○○、己○○均到庭證實確有加入癸會，戊○○
    亦到庭結證稱其確實同意被告以其名義參加互助會。廖娙妘為丙○○之友人，參
    加癸會，嗣因要去大陸，由丙○○頂下廖娙妘之互助會，為活會，癸會停會後，
    丙○○與被告已結清該部分之會款，午○○就是應君萍，附近之人都知道應君萍
    就是午○○，被告欠丙○○之會款，包括被告及被告之姊、戊○○等人名義之會
    款均與丙○○結清等情，亦經證人丙○○到庭結證明確，從而公訴人所指被告
    虛構癸會互助會員廖娙妘，與癸會各會員間之債權債務未能結清云云，均非事實
    。
五、再查證人巳○○到庭結證先則證稱；八十三年間伊在瑞安街有限公司，申請了好
    幾支電話，其中有些是用被告之名字去申請，後來八十六年時，因公司停止營業
    ，而將伊名義之電話註銷。八十八年伊又要申請電話時，電信局告訴伊還積欠一
    支電話之費用，伊去查才知此事（指被告冒伊名義申請電話），被告未將該電話
    讓與伊，積欠六千多元電話費是何時之電話費伊已忘記，但那是伊註銷伊名義電
    話前之電話費云云，嗣又改稱；當時公司有七、八支電話，公司結束時，借用被
    告名義申請之電話都已經移走，而當時伊去註銷電話時，並未查到該筆電話費，
    故被告是在伊註銷電話後才把電話轉讓給伊，伊去註銷電話時，是電信局告訴伊
    還有幾支電話，不是伊自己認為的云云，再由巳○○所是認之八十六年十二月二
    十六日其所提出台灣板橋地方法院八十六年度易字第七三九九號賭博（空中交易
    ）案之狀紙中，載明伊與被告午○○共同申請多支電話，其中有支為000－0
    000號等語。被告雖於辯論終結後始具狀補稱該000－0000號電話後來
    移機至台北縣永和市時，改為0000－0000號，不久再移機至台北市○○
    路○段時，再改號為00000000號等情，雖未能適時提出證據以證明，然
    由證人巳○○在偵查中（八十九年度偵字第一四八一三號卷第九十二頁）之證言
    ，伊公司在八十四年十月結束，八十五年二月伊去撤銷電話等語，於本院則稱八
    十六年間因伊公司結束，伊去撤銷電話，時間已有不合，足見其記憶不清（公司
    何時結束，一般人不容易忘記），其去註銷電話時，電信局既已告知還有幾支電
    話，伊何以不一併註銷，且其於偵查中稱伊請被告申請電話，於前揭賭博案中，
    則稱與被告共同申請電話，於本院審理中則又改稱其中有些是借用被告名義去申
    請等語，電話又是被告去申請，足見當時巳○○之公司所使用之電話，登記名義
    人為何，巳○○並不在意，且由巳○○當時與被告共同從事俗稱「空中交易」之
    賭博，需多支電話使用，實為被告與巳○○共同使用，且巳○○既明確陳稱雖不
    知系爭電話費是何時之電話費，但為註銷前之電話費，足見為巳○○公司結束前
    所用之電話費，否則如被告蓄意冒用，豈有在該公司結束後無電話費產生之理，
    故該電話應是巳○○在註銷電話時漏未註銷之電話，因巳○○當時所申請之電話
    太多，兼以其記憶力欠隹（如前所述）記不清電話號碼，誤以為系爭電話非伊申
    請，甚或巳○○明知有授權被告申請系爭電話，嗣都不認帳之情形，均非無可能
    。故公訴人僅依巳○○於偵查中所供，即指被告有背信，行使偽造私文書之罪嫌
    ，事證實有不足，尚難確切證明被告有此部分犯行。
六、綜上所述，依卷內事證，不能證明被告有公訴人所指之犯行，按犯罪事實，應依
    證據認定之，無證據不得推定其犯罪事實。又不能證明被告犯罪者，應諭知無罪
    之判決，刑事訴訟法第一百五十四條、第三百零一條第一項分別定有明文。本件
    不能證明被告犯罪，本院自應依法諭知被告無罪。
據上論斷，應依刑事訴訟法第三百零一條第一項判決如主文。
本案經檢察官孫治遠到庭執行職務。
中      華      民      國      九十二    年      七      月      八    日
                            臺灣臺北地方法院刑事第一庭
                                法  官  劉  亭  柏
右為正本係照原本作成
如對本判決上訴，須於判決送達後十日內向本院提出上訴狀
                                書記官  羅  欣  宜
中      華      民      國      九十二    年      七      月     十     日


司法院資訊處製作；財團法人民間司法改革基金會備份。
